【裁判字號】    96,重訴,450
【裁判日期】    970918
【裁判案由】    拆屋還地
【裁判全文】
臺灣臺中地方法院民事判決             96年度重訴字第450號
原      告  第一商業銀行股份有限公司
法定代理人  庚○○
訴訟代理人  陳芝荃  律師
被      告  壬○○
            甲○○
訴訟代理人  己○○
            乙○○
被      告  辛○○
            乙○○
            丙○○
            丁○○
            戊○○
上列當事人間請求拆屋還地事件，本院於民國97年9月4日言詞辯
論終結，判決如下：
    主      文
被告甲○○應將坐落台中市○區○○段四小段一五地號土地內，
如附圖所示C部分、面積０點０二００公頃之地上建物拆除，並
將基地返還原告。
被告辛○○、乙○○、丙○○、丁○○、戊○○應將坐落台中市
○區○○段四小段一五地號土地內，如附圖所示D部分、面積０
點０一一二公頃，及坐落台中市○區○○段四小段二七之一地號
土地內，如附圖所示G部分、面積０點０００四公頃之地上建物
拆除，並將基地返還原告。
被告甲○○應給付原告新臺幣壹佰貳拾萬元，及自民國九十七年
一月二十二日起至清償日止，按週年利率百分之五計算之利息。
暨自民國九十七年一月二十二日起至返還第一項土地之日止，按
年給付原告新臺幣貳拾肆萬元。
被告辛○○、乙○○、丙○○、丁○○、戊○○應給付原告新臺
幣陸拾玖萬陸仟元，及自民國九十七年八月十六日起至清償日止
，按週年利率百分之五計算之利息。暨自民國九十七年八月十六
日起至返還第二項土地之日止，按年給付原告新臺幣壹拾參萬玖
仟貳佰元。
原告其餘之訴駁回。
訴訟費用由被告甲○○負擔二分之一，被告辛○○、乙○○、丙○○、丁○○、戊○○負擔二分之一。
本判決原告勝訴部分，於原告分別以新臺幣貳佰伍拾參萬肆仟元
為被告甲○○、新臺幣壹佰肆拾柒萬元為被告辛○○、乙○○、
丙○○、丁○○、戊○○供擔保後，得假執行。
原告其餘假執行之聲請駁回。
    事實及理由
壹、程序方面：
一、本件被告壬○○、丙○○、丁○○、戊○○均未於言詞辯論
    期日到場，核無民事訴訟法第386條各款所列情形，爰依原
    告之聲請，由其一造辯論而為判決。
二、按當事人喪失訴訟能力或法定代理人死亡或其代理權消滅者
    ，訴訟程序在有法定代理人或取得訴訟能力之本人，承受其
    訴訟以前當然停止。又承受訴訟人，於得為承受時，應即為
    承受之聲明，民事訴訟法第170、175條分別定有明文。查本
    件原告之法定代理人已於民國（下同）97年7月10日由張兆
    順變更為庚○○，有財政部函文一紙在卷可稽，原告復於97
    年7月22日具狀聲明承受訴訟，並將聲明狀繕本送達予被告
    ，是原告承受訴訟部分，核與上開規定相符，應予准許。
貳、實體事項：
一、原告主張：坐落於台中市○區○○段四小段15地號土地（下
    稱系爭15地號土地）及27-1地號土地（下稱系爭27-1地號土
    地）為原告所有，被告壬○○、甲○○所有未辦保存登記之
    門牌號碼台中市○○路249號建物占用系爭15地號土地如附
    圖所示C部分、面積200平方公尺；而被告辛○○與被告乙○○、丙○○、丁○○、戊○○之母黃月梧（於90年11月20日
    死亡）生前於53、54年間共同出資興建未辦保存登記之門牌
    號碼台中市○○路251號建物則占用系爭15、27-1地號土地
    如附圖D、G部分，面積合計116平方公尺，被告等人無權占
    用原告所有系爭土地，致原告所有權之行使受有損害，爰依
    民法第767條、第184條第1項前段之規定請求被告拆除地上
    建物並返還基地，另考量系爭土地所在及附近經濟狀況，以
    系爭土地申報地價之百分之10，計算系爭土地每年之租金，
    分別請求被告給付最近5年之相當於租金之不當得利，及計
    算至被告返還系爭土地之日止，相當於租金之不當得利等語
    。並聲明：(一)被告壬○○、甲○○應將系爭15地號土地內，
    如附圖所示C部分、面積200平方公尺之地上建物拆除，並將
    基地返還原告。且給付原告新臺幣（下同）120萬元，及自9
    7年1月22日起至清償日止，按週年利率百分之5計算之利息
    ；暨自97年1月22日起至返還前開土地之日止，按年給付原
    告24萬元。(二)被告辛○○、乙○○、丙○○、丁○○、戊○○應將系爭15地號土地內，如附圖所示D部分、面積112平方
    公尺，及系爭27-1地號土地內，如附圖所示G部分、面積4平
    方公尺之地上建物拆除，並將基地返還原告。且給付原告69
    6,000元，及自97年8月16日起至清償日止，按週年利率百分
    之5計算之利息；暨自97年8月16日起至返還前開土地之日止
    ，按年給付原告139,200元。(三)願供擔保，請准宣告假執行
    。
二、被告甲○○則以：台中市○○路249號建物連同坐落基地，
    係被告甲○○於81年11月5日以160萬元向訴外人林江珠買受
    ，被告甲○○已支付價金，並改建使用迄今，原告之請求無
    理由，另被告壬○○與被告甲○○原係夫妻關係，惟兩人於
    92年3月3日離婚，而離婚後，被告壬○○即搬離台中市○○
    路249號建物，並未居住，目前僅係戶籍尚未遷移而已等語
    資為抗辯。並聲明：駁回原告之訴。
三、被告辛○○、乙○○則以：被告乙○○之祖先已於民國前早
    已定居於系爭土地，並耕作植菜謀生，而系爭15、27-1地號
    土地為何於32年11月1日變更為原告所有，被告祖先全然不
    知，而32年係日據時代，原告如何於斯時取得系爭土地所有
    權，即有疑義，而被告乙○○等人之母黃月梧生前於53、54
    年間與被告辛○○共同出資改建台中市○○路251號建物，
    黃月梧死亡後，其繼承人有被告丙○○、乙○○、丁○○、
    戊○○等4人，均未拋棄繼承，而目前被告乙○○、丙○○
    、辛○○仍居住台中市○○路251號建物，並向稅捐處申報
    納稅，故原告之請求無理由等語資為抗辯。並聲明：駁回原
    告之訴。
四、被告壬○○、丙○○、丁○○、戊○○均未提出書狀作何聲
    明或陳述。
五、得心證之理由：
（一）本件系爭15、27-1地號土地登記為原告所有，被告甲○○
      所有未辦保存登記之台中市○○路249號建物占用系爭15
      地號土地如附圖所示C部分、面積200平方公尺；被告辛○○、乙○○、丙○○、丁○○、戊○○共有未辦保存登記
      之台中市○○路251號建物則占用系爭15、27-1地號土地
      如附圖所示D、G部分，面積合計116平方公尺等事實，業
      經本院會同台中市中山地政事務所測量員勘測現場屬實，
      並有台中市中山地政事務所97年5月13日中山地所二字第
      09700 07581號函所附複丈成果圖及本院現場勘驗筆錄、
      現場照片附卷可稽，且為被告所不爭執，堪信原告此部分
      之主張為真實。
（二）又台中市○○路251號建物，係由黃月梧生前與被告辛○○共同出資興建，且未辦保存登記等事實，為兩造所不爭
      執，自應由黃月梧與被告辛○○取得該建物之事實上處分
      權。而黃月梧已於90年11月20日死亡，其繼承人為被告乙○○、丙○○、丁○○、戊○○等4人乙情，此有原告所
      提出之繼承系統表及被繼承人之除戶謄本暨繼承人之戶籍
      謄本在卷可稽，復為兩造所不爭執，應認為真正。是未辦
      保存登記之台中市○○路251號建物之事實上處分權，除
      被告辛○○外，即應由被告乙○○、丙○○、丁○○、戊○○等4人繼承取得，亦堪認定。
（三）按所有人對於無權占有或侵奪其所有物者，得請求返還之
      ；對於妨害其所有權者，得請求除去之，民法第767條定
      有明文。系爭土地為原告所有，被告甲○○所有台中市○○路249號建物占用系爭15地號土地如附圖所示C部分、面
      積200平方公尺；被告辛○○、乙○○、丙○○、丁○○
      、戊○○共有台中市○○路251號建物則占用系爭15、27-
      1地號土地如附圖所示D、G部分，面積合計116平方公尺，
      係屬無權占有，原告本於所有權人之地位，依據民法第76
      7條所有物返還請求權之規定，請求被告將上開建物拆除
      ，並將土地返還予原告，於法即屬有據。被告甲○○雖辯
      稱：伊於81年11月5日以160萬元向訴外人林江珠買受台中
      市○○路249號建物及基地等語；被告辛○○、乙○○雖
      辯稱：伊祖先已於民國前早已定居於系爭土地迄今，並耕
      作植菜謀生，則原告如何於日據時代即32年取得系爭土地
      所有權，即有疑義等語，惟按不動產物權，依法律行為而
      取得設定、喪失、及變更者，非經登記，不生效力，民法
       第758條定有明文；又依土地法所為之登記，有絕對效力
      ，土地法第43條定有明文（35年4月29日修正前為第36條
      ），此為物權經登記後之公示效力，查系爭土地所有權係
      原告於32年11月1日取得，並於台灣光復後，政府辦理土
      地總登記時，登記為原告所有，此有原告提出土地登記謄
      本二紙附卷可稽，則被告甲○○向非系爭土地之所有權人
      林江珠訂立買賣契約，自不足對抗真正所有權人即原告；
      再者，被告辛○○、乙○○雖辯稱其祖先早已占用系爭土
      地，惟為原告所否認，被告辛○○、乙○○復未能舉證以
      實其說，渠等抗辯亦不足採信。
（四）按依不當得利之法則請求返還不當得利，以無法律上之原
      因而受利益，致他人受有損害為其要件，故其得請求返還
      之範圍，應以對方所受之利益為度，非以請求人所受損害
      若干為準，又無權占有他人土地，可能獲得相當於租金之
      利益為社會通常之觀念，最高法院61年台上字第1695號判
      例可資參照；又無權使用他人土地者，其所受利益，為使
      用本身，而「相當於租金」係原受利益依其性質不能返還
      時應償還之價額。查本件被告甲○○、辛○○、丙○○、
      乙○○、丁○○、戊○○所有之建物，分別占用系爭土地
      ，且無合法權源，其占用土地自受有相當租金之不當利益
      ，而系爭土地係原告所有，已如前述，是原告請求被告甲○○、辛○○、丙○○、乙○○、丁○○、戊○○分別給
      付無權占用系爭土地如附圖所示C、D、G部分土地之利益
      ，於法有據。次按土地法第105條準用同法第97條第1項規
      定，城市地方土地之租金，以不超過土地申報總價額年息
      百分之10為限。又基地租金之數額，除以基地申報地價為
      基礎外，尚須斟酌基地之位置，工商業繁榮之程度，承租
      人利用基地之經濟價值及所受利益等項，並與鄰地租金相
      比較，以為決定，並非必達申報總地價年息百分之10最高
      額，最高法院68年度台上字第3071號判例可資參照。再按
      租金之請求權因5年間不行使而消滅，為民法第126條所明
      定，至於其他無租賃契約關係之賠償，名稱雖與租金異，
      然實質上仍為使用土地之代價，債權人應同樣按時收取，
      不因其契約終止或未成立而謂其時效之計算應有不同，最
      高法院49年台上字第1730號判例亦可參照。查系爭土地位
      於台中市○區○○段上，面臨忠孝路，地處市區繁榮中心
      ，本院審酌上情，認本件原告請求計算被告使用系爭土地
      之利益，以申報地價年息百分之10並無不當，且依上開說
      明，原告請求相當於租金之不當得利，自應適用5年短期
      消滅時效之規定。再參酌系爭土地申報地價每平方公尺為
      12,000元，有原告提出系爭土地地價謄本附卷可稽，依此
      計算，原告對被告甲○○、辛○○、丙○○、乙○○、丁○○、戊○○分別得請求之損害賠償額為：
    (1)被告甲○○部分（占用系爭15地號土地如附圖所示C部分
      ，面積200平方公尺）
      計算式：每年損害金為：12,000元×200平方公尺×10%
                ＝240,000元。
              5年損害金為
                240,000元×5＝1,200,000元。
    (2)被告辛○○、乙○○、丙○○、丁○○、戊○○部分（占
      用系爭15地號土地如附圖所示D部分、面積112平方公尺，
      系爭27-1地號土地如附圖所示G部分、面積4平方公尺，共
      計116平方公尺）
      計算式：每年損害金為：12,000元×116平方公尺×10%
                ＝139,200元。
              5年損害金為
                139,200元×5＝696,000元。
（五）綜上所述，原告依民法767條之規定，請求被告甲○○與
      被告辛○○、乙○○、丙○○、丁○○、戊○○分別將如
      主文第一項、第二項所示土地上之建物拆除，並將土地返
      還原告，均有理由，應予准許。另原告依民法第179條不
      當得利之規定，請求被告甲○○應給付120萬元，及自97
      年1月22日起至清償日止，按週年利率百分之5計算之利息
      ，暨自97年1月22日起至返還如附圖所示C部分土地之日止
      ，按年給付24萬元；被告辛○○、乙○○、丙○○、戊○○應給付696,000元，及自97年8月16日起至清償日止，按
      週年利率百分之5計算之利息，暨自97年8月16日起至返還
      如附圖所示D、G部分土地之日止，按年給付139,200元，
      均有理由，均應予准許。
（六）關於被告壬○○部分：
      被告甲○○辯稱：被告壬○○於92年3月3日與被告甲○○
      離婚後，即搬離台中市○○路249號建物，僅係戶籍尚未
      遷移而已等語，並有證人鄭思旻證述屬實，且經台中市警
      察局第三分局派員查訪結果，亦記載被告壬○○已離家多
      年，行方不明等語，有該局97年4月14日中分三偵字第097
      0008954號附卷可證，而原告復未能舉證證明被告壬○○
      最近5年有占有使用台中市○○路249號建物之事實，則原
      告請求被告壬○○拆屋（台中市○○路249號建物）還地
      ，並給付相當於租金之不當得利，於法即屬無據，應予駁
      回。
六、本件原告勝訴部分，原告陳明願供擔保請准宣告假執行，經
    核無不符，爰酌定相當擔保金額，併准許之。至於原告敗訴
    部分，其假執行之聲請失所附麗，應併駁回之。
七、本件事證已臻明確，兩造其餘攻擊防禦方法，經審酌後，均
    與判決結果無影響，爰不分別斟酌論述，附此敘明。
八、訴訟費用負擔之依據：民事訴訟法第79條、第85條第1項。
中    華    民    國    97    年    9     月    18    日
                  民事第二庭    法  官  楊國精
正本係照原本作成。
如對本判決上訴，須於判決送達後20日內向本院提出上訴狀。
中    華    民    國    97    年    9     月    18    日
                                書記官


司法院資訊處製作；財團法人民間司法改革基金會備份。
